【裁判字號】    96,交聲更(一),11
【裁判日期】    970731
【裁判案由】    聲明異議
【裁判全文】
臺灣臺南地方法院交通事件裁定     96年度交聲更(一)字第11號
移送機關    交通部公路總局嘉義區監理所麻豆監理站
異議人即
受處分人    甲○○
上列受處分人因違反道路交通管理處罰條例案件，對於交通部公
路總局嘉義區監理所麻豆監理站民國96年6月12日所為之裁決處
分（處分案號：麻監裁罰字第裁75-M00000000號）聲明異議，前
經本院以96年度交聲字第525號裁定撤銷原處分並另為處分，受
處分人不服提起抗告，經臺灣高等法院臺南分院以96年度交抗字
第163號裁定將原裁定撤銷並發回更審，本院裁定如下：
    主  文
原處分撤銷。
甲○○汽車駕駛人，駕駛汽車經測試檢定酒精濃度超過規定標準
，處罰鍰新台幣玖仟伍佰元，並接受道路交通安全講習。
    理  由
一、原處分意旨略以：異議人即受處分人甲○○（下稱異議人）
    經警製單舉發於民國95年12月13日22時15分許，駕駛車號57
    81-GL號自用一般小貨車，於南176線子龍橋東側處，因酒後
    駕車肇事經警當場測得其呼氣中酒精濃度高達每公升0.88毫
    克（MG/L），超過標準值為每公升0.25毫克（MG/L）。原處
    分機關即交通部公路總局嘉義區監理所麻豆監理站（下稱移
    送機關）復以違規事實屬實，依照道路交通管理處罰條例第
    35條第1項第1款之規定，裁處異議人罰鍰新臺幣（下同）49
    ,500 元。
二、本件異議意旨略以：異議人固坦承95年12月13日22時15分許
    飲用酒類後駕車，然而，本件異議人所涉之酒後駕車公共危
    險案件，經移送臺灣臺南地方法院檢察署後，已向臺南觀護
    志工協進會繳交40,000元而受緩起訴處分確定，竟遭原處分
    機關裁決罰鍰49,500元，對一行為重複為罰鍰之處罰，有違
    一事不二罰原則，為此聲明異議，請求撤銷原處分等語。
三、經查：
  (一)按汽車駕駛人，駕駛汽車經測試檢定有酒精濃度超過規定標
    準之情形者，處15,000元以上60,000萬元以下罰鍰，並當場
    移置保管該汽車及吊扣其駕駛執照1年；因而肇事致人受傷
    者，並吊扣其駕駛執照2年；致人重傷或死亡者，吊銷其駕
    駛執照，並不得再考領，道路交通管理處罰條例第35條第1
    項第1款定有明文；次按汽車駕駛人飲用酒類後其吐氣所含
    酒精濃度超過每公升0.25毫克（MG/L）者，不得駕車，道路
    交通安全規則第114條第2款定有明文。
  (二)本件異議人對於上揭酒後駕車之事實，為異議人所承認，並
    有其簽收之舉發違反道路交通管理事件通知單、台灣台南地
    方法院檢察署96年度偵字第447號緩起訴處分書及臺灣高等
    法院被告前案紀錄表各1紙在卷可憑，故異議人飲用酒類後
    ，於上開時、地駕駛自小客車，經員警測試檢定有酒精濃度
    超過規定標準即吐氣所含酒精濃度每公升0.88毫克之事實，
    即堪認定。
  (三)又按95年2月5日生效之行政罰法第26條第1項規定：一行為
    同時觸犯刑事法律及違反行政法上義務規定者，依刑事法律
    處罰之。但其行為應處以其他種類行政罰或得沒入之物而未
    經法院宣告沒收者，亦得裁處之。究其立法目的，一行為同
    時觸犯刑事法律及違反行政法上義務規定時，由於刑罰與行
    政罰同屬對不法行為之制裁，而刑罰之懲罰作用較強，故依
    刑事法律處罰，即足資警惕時，實無一事二罰再處行政罰之
    必要，且刑事法律處罰，由法院依法定程序為之，較符合正
    當法律秩序，應予優先適用，但罰鍰以外之沒入或其他種類
    行政罰，因兼具維護公共秩序之作用，為達行政目的，行政
    機關仍得併予裁處。而緩起訴處分是否屬於行政罰法第26條
    第1項所規定之依刑事法律處罰？是否係屬同法條第2項規定
    之「不起訴處分」內涵之一？查：
  1.我國關於不起訴處分與緩起訴處分之規定，多見於刑事訴訟
    法，於該法法例之用語，均個別明列之，如刑事訴訟法第
    255條第1項、第259條、第260條均屬之；易言之，在我國刑
    事訴訟法之體例上，並無將「不起訴處分」一詞包含「緩起
    訴處分」之情形。再依我國刑事訴訟法第253條之1規定，有
    關緩起訴處分，需具備(1)犯罪嫌疑充足，(2)斟酌刑法第五十
    七條所列事項，(3)為公共利益之維護，(4)以緩起訴為適當者
    （即適當性）等要件；尚與不起訴處分之要件有間；因之，
    倘認行政罰法第26條第2項規定之「不起訴處分」包含「緩
    起訴處分」之情形，是否已逾文義解釋之範圍，實有疑問。
    況關於緩起訴處分之要件、裁量之基準，與不起訴處分相較
    ，均多有不同，至多應僅得視緩起訴處分為暫緩起訴之處分
    ，而非不起訴處分。另行政罰法第26條第2項規定既未明文
    包含「緩起訴處分」之類型，而對於人民不利益之規定本不
    得任意加以擴張其適用，自不宜逕認行政罰法第26條第2項
    之規定於經緩起訴處分之情形亦有適用，始為允當，並符其
    立法理由。
  2.至於原處分機關雖執法務部95年5月25日法律字第095070039
    3號函所稱：行政罰法第26條第2項所稱「不起訴處分」包括
    「緩起訴處分」在內等語為其裁決罰鍰之依據，然基於前述
    理由，緩起訴處分與行政罰法第26條第2項列舉之不起訴處
    分等情形迥然有別，無從遽為比擬而為相同之處置。另按緩
    起訴處分於緩起訴處分之期間（即猶豫期間）僅發生形式之
    確定力，若符合刑事訴訟法第253條之3第1項之要件，檢察
    官仍得依職權或依告訴人之聲請撤銷原處分，繼續偵查或起
    訴，且依同法條第2項規定檢察官撤銷緩起訴之處分時，被
    告已履行之部分，不得請求返還或賠償。而本件緩起訴處分
    期滿日係97年2月6日，有台灣高等法院被告前案紀錄表附卷
    可稽，而上揭移送機關裁決日係96年6月12日，尚在緩起訴
    猶豫期間內，如認行政罰法第26條第2項列舉之不起訴處分
    包括「緩起訴處分」在內，則緩起訴猶豫期間內異議人已遵
    照檢察官命令繳交捐款之緩起訴處分金後，又受行政裁處罰
    鍰，苟事後遭撤銷該緩起訴處分，復經檢察官提起公訴，再
    受法院審判施以刑罰制裁，但異議人已繳交之捐款緩起訴處
    分金依刑事訴訟法第253條之3第2項之規定已不得請求返還
    ，恐生「一事三罰」之危險，上開法務部函示見解自難引為
    論據。因此，臺灣高等法院臺南分院96年10月17日96年度交
    抗字第163號刑事裁定理由三(三)對於上開法務部函示之見解
    表示認同，係屬誤會。
  3.又對於酒後駕車，同一行為經交通裁決機關裁處罰鍰及吊扣
    駕照，復經檢察官為緩起訴並命向公益團體捐款者，該捐款
    部分係為履行檢察官為緩起訴處分命令，與受刑事處罰無異
    ，自不應再受行政裁罰，法院應撤銷交通裁決機關有關罰鍰
    部分之處分，並為該部分不罰之諭知，亦業據臺灣高等法院
    臺南分院於95年10月刑事庭庭務會議決議在案（參照臺灣高
    等法院臺南分院95年11月8日南分院洋文字第0950000678號
    函附該決議）。
  4.從而，緩起訴處分並非行政罰法第26條第2項所稱之「不起
    訴處分」內涵之一。
  (四)本件異議人飲用酒類，已達不能安全駕駛動力交通工具之程
    度，竟仍駕駛上開自用小貨車上路之事實，業經臺灣臺南地
    方法院檢察署檢察官以96年度偵字第447號緩起訴處分在案
    ，命異議人向臺南觀護志工協進會支付40,000元，有該緩起
    訴處分書、匯款申請書影本各1紙在卷可稽。從而，異議人
    酒後駕車之行為同時觸犯刑法及違反行政法上義務，並經檢
    察官緩起訴處分確定，揆諸前揭說明，裁處罰鍰部分自無從
    再適用行政罰之必要。惟異議人所支付之緩起訴處分金僅40
    ,000 元，未達道路交通管理處罰條例第92條第3項所訂最低
    罰鍰基準規定（依違反道路交通管理事件統一裁罰基準表之
    規定：小型車駕駛人違反處罰條例第35條第1項第1款之規定
    ，其吐氣所含酒精濃度超過每公升0.55毫克以上，應裁處之
    最低罰鍰為49,500元，臺灣高等法院臺南分院96年10月17日
    96年度交抗字第163號刑事裁定理由三(三)認為最低罰鍰為1,5
    000元，顯屬誤會，附此敘明。），則依道路交通管理處罰
    條例第35條第8項之規定，異議人尚須補繳不足最低罰鍰之
    部分即9,500元，始為適法，移送機關逕以異議人酒精濃度
    超過規定標準，對其裁處罰鍰超過9,500元部分，尚有未洽
    。
  (五)另依道路交通管理處罰條例第35條第1項第1款，及第24條第
    1項第2款之規定，有酒醉駕車之違規行為者，除應受罰鍰之
    處分外，另需受吊扣駕駛執照12個月，及施以道安講習之處
    分，其中吊扣駕駛執照之部分，異議人已於95年12月25日接
    受執行吊扣駕駛執照之處分，業據本件裁決書詳述在案，因
    此，自無庸再重複為吊扣駕駛執照之處分；至於道安講習部
    分，係罰鍰以外對於預防再犯之行政罰，乃為抑止酒後駕車
    之不法行為，維護道路交通用路權人之生命、身體之安全法
    益，依行政罰法第26條第1項但書之規定，得裁處之，然經
    本院向移送機關查詢結果，移送機關陳稱本件有漏未為道安
    講習裁罰之情形，有本院電話紀錄表1份附卷可參，因此，
    本院自得一併裁罰之。
四、綜上所述，移送機關原裁決有上開可議之處，且漏未裁處異
    議人施以道安講習，自有未洽，應由本院撤銷原處分，另諭
    知如主文第2項所示之處分，以資適法。
五、據上論結，應依道路交通管理處罰條例第87條第2項、道路
    交通案件處理辦法第20條前段，裁定如主文。
中    華    民    國    97    年    7     月    31    日
                      交通法庭  法  官  陳淑勤
以上正本證明與原本無異。
如不服本裁定，應於送達後5日內，向本院提出抗告狀。
                                書記官  陳金堂
中    華    民    國    97    年    7     月    31    日


司法院資訊處製作；財團法人民間司法改革基金會備份。
